【裁判字號】    96,易,479
【裁判日期】    970620
【裁判案由】    詐欺
【裁判全文】
臺灣桃園地方法院刑事判決               96年度易字第479號
公  訴  人  臺灣桃園地方法院檢察署檢察官
被      告  甲○○
選任辯護人  陳勵新律師
上列被告因詐欺案件，經檢察官提起公訴（95年度偵字第24663
號），本院判決如下︰
    主  文
甲○○無罪。
    理  由
一、公訴意旨略以：被告甲○○意圖為自己不法之所有，於民國
    94年2 月間，在桃園縣桃園市○○○路○ 段6 號8 樓己○○
    開設之建築師事務所內，向己○○及辛○○佯稱其與嘉和麵
    粉廠股份有限公司（下稱嘉和公司）之高層熟識，且已取得
    嘉和公司坐落於桃園縣中壢市○○段第36、38、39及387 號
    土地（下稱本案土地）之優先購買權，願先向嘉和公司購買
    後，再以新臺幣（下同）5 億7 千萬元之價格出售予己○○
    及辛○○二人，而因購買者眾，故須先提供1 億元之財力證
    明供嘉和公司審核，其可代為向其妻舅丙○○借款7 千萬元
    ，惟須匯款入丙○○向板信商業銀行（下稱板信銀行）申請
    開立之帳戶內，然月息仍以3 分計算等節，致己○○及辛○○陷於錯誤，而於94年2 月底某日，交付面額210 萬元、票
    號為CK0000000 號之支票（下稱系爭210 萬元支票）予甲○○，且於94年4 月7 日，復在上開事務所內，與辛○○簽立
    不動產買賣契約書，並由辛○○交付面額480 萬元、票號為
    CK0000000 號之支票（下稱系爭480 萬元支票）以為購買上
    開土地之價金；嗣甲○○收受上開款項後，竟避不見面，經
    己○○及辛○○向嘉和公司查詢並無優先購買權之事後，始
    知受騙；因認被告涉犯刑法第339 條第1 項之詐欺取財罪嫌
    云云。
二、證據能力：
    查本案關於證人己○○、辛○○、戊○○、乙○○於檢察事
    務官、檢察官前之審判外陳述，被告及其辯護人僅爭執其證
    明力，對於證據能力及本院之調查程序均不爭執，迄於言詞
    辯論終結亦未提出異議（見本院卷第38、192 頁筆錄），對
    於卷存書證（詳下述）亦未表示否認其證據能力，本院審酌
    上開證據方法作為本案證據均屬適當，是依刑事訴訟法第15
    9 條之5 等規定，該等供述或非供述證據均有證據能力，合
    先敘明。
三、按犯罪事實應依證據認定之，無證據不得認定犯罪事實。又
    不能證明被告犯罪者，應諭知無罪之判決，刑事訴訟法第15
    4 條第2 項、第301 條第1 項分別定有明文。而所謂認定犯
    罪事實之證據，係指足以認定被告確有犯罪行為之積極證據
    而言，該項證據自須適合於被告犯罪事實之認定，始得採為
    斷罪資料，如未能發現相當證據，或證據不足以證明，自不
    能以推測或擬制之方法，以為裁判之基礎；且無論直接或間
    接證據，其為訴訟上之證明，須於通常一般之人均不致有所
    懷疑，而得確信其為真實之程度者，始得據為有罪之認定，
    倘其證明尚未達到此一程度，而有合理之懷疑存在，致法院
    無從為有罪之確信，自應為無罪之判決（最高法院40年台上
    字第86號及76年台上字第4986號判例意旨參照）。
四、公訴意旨認被告涉犯上開罪嫌，無非係以：(1)被告坦承收取
    210 萬元及480 萬元票款之供述；(2)證人己○○、辛○○之
    證詞；(3)證人乙○○之證詞；(4)上開支票影本、不動產買賣
    契約書等書證；(5)被告對優先購買權之事前後供述不一、所
    辯丙○○匯款充當財力證明及票款係佣金之事不符常情等，
    為其主要論據。然被告始終堅詞否認犯行，辯稱：當初係辛○○主動來找其透過管道聯絡嘉和公司，並稱只要能買成土
    地，包括交際費、金主利息、中間人佣金，甚至成立公司處
    理此事之費用，均願先行支付，其取得票款後確有與嘉和公
    司之乙○○接洽，雖嘉和公司已與他人簽約，但並非完全沒
    有機會買成，若能順利向銀行貸得款項、中間人又願意代墊
    土地增值稅，仍能等待機會購買本案土地，自己從未說過有
    優先購買權之事，不能因為土地沒買成就認其施用詐術等語
    。辯護人則為被告利益答辯稱：以辛○○、己○○從事土地
    買賣之實務經驗，豈有可能因為被告稱有優先購買權即受騙
    ？且被告從未施用詐術詐騙其2 人，本案被告有罪之積極證
    據顯有不足。
五、經查：
  (一)本案土第4 筆，均為嘉和公司所有，此有土地登記謄本4 件
    在卷可稽。
  (二)大成長城企業股份有限公司（下稱大成公司）於93年12月13
    日出售其所持有嘉和公司股份計349 萬餘股予文程興業股份
    有限公司（下稱文程公司），買賣總價之計算基礎之一為「
    嘉和公司現有帳面土地之市價計2 億9 千萬元（不含增值稅
    ）」，賣方大成公司同意以嘉和公司為義務人，提供嘉和公
    司本案土地及同小段391 地號之土地共5 筆，設定抵押權予
    指定銀行，買方文程公司以之為擔保品向銀行貸款獲准後，
    再由該行直接撥款予大成公司，此均有撥款同意書（草案）
    、股權買賣契約書在卷可稽（見交查卷第52至60頁）。惟文
    程公司與大成公司間之上開股權買賣契約，於94年9 月5 日
    合意解除，並改由黃炳榮擔任買方、文山建設股份有限公司
    （下稱文山公司）擔任買方之合建地主與共同連帶履約人、
    嘉和公司擔任賣方，而於解約當日重新簽訂土地買賣契約，
    約定上開5 筆土地之售價為2 億9 千萬元，土地增值稅及房
    屋契稅由買方負擔，並由黃炳榮及文山公司開立4 億6 千5
    百萬元之支票作為保證（則稅金約近1 億8 千萬元），約定
    之重要買賣流程依序為：買方交付銀行撥款同意書及保證支
    票予鑑證人（按即代表賣方）、鑑證人指定代書申報土地移
    轉登記、稅捐機關核發增值稅及契稅之稅單、買方交付與稅
    金等額之現金或台支供鑑證人繳稅、繳稅後同時辦妥移轉登
    記、買方在抵押權設定登記完成後負責要求同意撥款之銀行
    將價金匯入賣方指定帳戶等事項，此有解約同意書、不動產
    買賣合約書存卷為憑（見同卷第61至68頁，買賣流程見該約
    第4 條各階段之約定）。嗣後，本案4 筆土地方於94年11月
    18日移轉登記為黃炳榮所有，登記原因為「買賣」（見他字
    卷第15頁以下土地登記歷次異動資料）。
  (三)又被告之妻舅丙○○確於94年3 月21日在板信銀行新竹分行
    以1 千元開立帳戶（帳號為00000000000000號），並於當日
    自其臺中商業銀行內新分行之本人帳戶跨行匯款共8 千萬元
    至其上開板信銀行之帳戶內，後於同年4 月4 日始匯出等額
    款項，此有板信銀行函覆之交易明細表、匯款申請書及存摺
    取款憑證等存卷可查（見偵卷第2 至8 頁）。
  (四)系爭210 萬元支票，發票人為楊岡順（即辛○○之子），發
    票日為94年3 月17日，於94年3 月21日交換提示且兌現轉入
    背書人徐敏清（後更名為徐穎謙）於中國信託商業銀行桃園
    分行之帳戶內，此有彰化商業銀行北中壢分行函覆之該支票
    正反面影本、交易明細查詢資料及中國信託商業銀行股份有
    限公司函覆之開戶資料、帳戶交易明細為憑（見本院卷第52
    、85頁）。另系爭480 萬元支票，發票人亦為楊岡順，發票
    日為94年4 月7 日，於當日經提示兌現轉入被告於板信銀行
    新竹分行之帳戶內，此有該支票正反面影本及被告於該行之
    帳戶往來交易明細查詢資料可查（見交查卷第27至29頁）。
    而該2 張支票均係由辛○○交予被告，480 萬元票款直接匯
    入被告帳戶而由被告取得，固不待言，210 萬元票款部分，
    亦係由被告委託戊○○交由戊○○之友人徐敏清提示，被告
    輾轉取得此筆票款，此業據被告、戊○○、辛○○陳述明確
    ，是被告亦取得該筆票款無疑（關於用途，詳下述）。
  (五)又辛○○以其擔任股東、堂兄弟楊碧城擔任負責人之亨商建
    設股份有限公司（下稱亨商建設）為名義人，於94年3 月20
    日向板信銀行新竹分行申請購地融資4 億5 千萬元（另含建
    築融資2 億4 千萬元），保證人為楊碧城、楊岡順（辛○○
    之子）及己○○，擔保品為本案土地4 筆，且該案經銀行認
    准之「存款實績」為：己○○於94年3 月4 日所開立之活
    儲帳戶餘額1 千萬元、丙○○於94年3 月21日所開立之活
    儲帳戶餘額8 千萬元、亨商建設於94年3 月4 日所開立之
    活期帳戶餘額2 千萬元；而該行常務董事會議討論後，於同
    年4 月4 日簽發核貸通知書予亨商建設，核貸額度為4 億5
    千萬元，其條件為撥款前需檢附土地買賣合約書、除本案4
    筆土地外應再取得中壢市○○段37、41地號土地併同設定第
    一順位最高限額抵押權予該行；茲因亨商建設對該核貸條件
    無法接受，上述授信案於94年7 月1 日起依該行規定自動失
    效，期間內並無簽約、對保、設定抵押權予該行或動用額度
    之情事，此有板信銀行法金新竹區域中心函及所附之常務董
    事會議決議情形暨交辦通知單、授信批覆書、核貸通知書存
    卷可查（見本院卷第68至71頁，授信承辦人潘惠華亦答覆此
    為該案全部資料，該行並未收受任何土地買賣合約書，合約
    書是撥款前才需檢附，見本院卷第144 頁公務電話記錄）。
  (六)被告與己○○另於板信銀行簽發上開核貸通知書後之94年4
    月7 日簽立不動產買賣契約書，就本案4 筆土地約定買賣總
    價款為6 億8 千萬元，買方應分6 次付款，待土地增值稅繳
    付並完成過戶、銀行撥款4 億5 千萬元入戶之同日應履行給
    付價金之全部義務完畢，契約末又記載：「附記付款記錄：
    彰化商業銀行北中壢分行... 金額新臺幣肆佰捌拾萬元整（
    按即系爭480 萬元支票）」，此有該約存卷可佐（見他字卷
    第11至14頁）。
六、觀諸上開書證建立之客觀基礎事實及卷存證人證詞：
  (一)關於本案之源起，證人辛○○稱：我透過嘉和公司的警衛知
    道他們要賣本案土地，我有意願購買，有一天我在朋友游國
    榮家中跟他談到這件事，他的朋友邱先生（按即戊○○）聽
    到就說要幫我找人介紹，後來戊○○引薦被告與我見面，約
    於94年2 月間，被告說他跟嘉和公司的人認識，可以幫我這
    個忙，我當場就拜託他，買方有我、己○○、庚○○等語明
    確，則被告並非主動找上辛○○洽談本件土地買賣事宜。而
    在被告答應牽線後，辛○○又證稱：被告說嘉和公司要求看
    買家的財力證明，金額約1 億元，越多越好，並說要請他的
    親戚調7 千萬元給我當財力證明，利息是210 萬元，所以我
    開了一張（系爭）210 萬之支票給被告，我自己以亨商建設
    名義出2 千萬元、己○○出了1 千萬元等語；對此辛○○開
    立系爭210 萬元支票給被告之原因：
  1.證人戊○○於本院證稱：我朋友游國榮跟我說辛○○要買土
    地缺1 億8 千萬元，辛○○也跟我說「他跟嘉和公司的人接
    觸，但嘉和公司的人不理他，辛○○給我的感覺是嘉和公司
    覺得辛○○份量不夠，又缺1 億8 千萬元，他希望有辦法讓
    他接觸到嘉和公司的人，也找到人幫他代墊1 億8 千萬元」
    ，後來，辛○○開這張210 萬元支票，是因為銀行要看辛○○在帳戶的錢，才願意給他一定貸款額度，「辛○○要求我
    跟被告說請被告幫他調這筆7 千萬元，放在帳戶給銀行看，
    辛○○說願意出3 分利」，所以210 萬元是要取得銀行核貸
    通知的費用，辛○○給支票時，我也在場，交付時就說這是
    7 千萬元的利息錢等語（見本院卷第136 、137 頁筆錄）。
  2.考其所述此部分經過，證人丙○○業就其本來與被告談是要
    自己買土地，後來放棄，改由被告建議拿7 千萬元讓其他買
    主去給板信銀行當買方的存款證明，說會有1 百萬元之酬勞
    ，所以才匯8 千萬元至板信銀行之新帳戶內，其認知之買家
    為辛○○等詞甚詳（見本院卷第115 頁筆錄，詳「五、(三)」
    ），而依據板信銀行之授信批覆書：以辛○○任股東之亨商
    建設為名申請之4 億5 千萬元貸款案，存款實績確實包含丙○○上開8 千萬元及辛○○所述己○○之1 千萬元及其以亨
    商建設名義存入板信銀行之2 千萬元共三筆（詳「五、(五)」
    ），在類此金額數億元之申貸案中，申貸人藉由與之有交情
    （金錢往來）且在該行存有鉅款之個人來佐證自己還款能力
    高，或藉由款項匯入增加銀行（分行）之存款業績以提高總
    行核貸機率，並非有何悖於常情之處，而板信銀行認准丙○○之存款實績又與戊○○所述辛○○請被告幫他調7 千萬元
    當財力證明給銀行看之情相符，亦與買家之一己○○所稱辛○○要我湊1 億元的財力證明，我出1 千萬元、辛○○出2
    千萬元，辛○○又要我出210 萬元的「利息」等節一致（見
    本院卷第112 頁筆錄），辛○○於本院他次審理庭與戊○○
    對質時，原仍堅稱財力證明是被告要求「要給嘉和公司看，
    不是要給銀行看」，但經審判長詰以上開存款實績之事實，
    辛○○方改稱：「也算是有這個目的」（見本院卷第153 頁
    筆錄），另再佐以系爭210 萬元之支票兌現日為94年3 月21
    日（詳「五、(四)）」），確在丙○○匯入8 千萬元之當天，
    而在亨商建設申貸（94年3 月20日）之翌日，顯見亨商建設
    申貸、丙○○之匯款、辛○○供被告提兌系爭210 萬元支票
    之三件事實間，時序、因果上具有明確之關連，更可佐證中
    間人戊○○之本院證詞係屬可信。
  3.則依據戊○○、丙○○、己○○上開互核一致且與書證相符
    之證詞，再對照辛○○先堅詞否認此210 萬元支票係給銀行
    看之財力證明，嗣後方改口之前後不一致態度，堪認被告係
    主動建議或被動配合辛○○以亨商建設名義申請上開貸款案
    ，因存款實績之需，方由被告商請與本案買賣毫無關係之妻
    舅丙○○匯款7 千萬元（實匯8 千萬元）入板信銀行新設帳
    戶，而辛○○因此同意支付7 千萬元一個月三分利之210 萬
    元利息，始簽發系爭210 萬元支票交予被告，被告即便告知
    丙○○買家願付之酬勞僅100 萬元，或果如其所述70萬元分
    給戊○○、100 萬元給丙○○、40萬元分給一些中間人（見
    本院卷第138 頁筆錄），此等分配票款之方式，均無礙於上
    開事實之認定，且該貸款案確實在被告協助覓得8 千萬元存
    款實績之情況下獲得同申請購地融資數額之簽准核貸，此與
    被告之辯詞又相吻合，自難認被告係向辛○○誆稱嘉和公司
    需要看買家1 億元之財力證明以訛詐辛○○所交付之系爭21
    0 萬元票款。
  (二)又關於系爭480 萬元支票之交付原因，證人辛○○雖於本院
    證稱：被告要我簽買賣契約書，先付定金，簽約當天我拿了
    480 萬元的（系爭）支票交給被告作為簽約金（定金），因
    為被告說要帶我去和嘉和公司簽約，但要先跟被告簽約付定
    金，他才有權利去談，被告要求先拿4 億8 千萬元的百分之
    一，說這是跟嘉和公司談好買土地的價格，後來被告說都談
    好了，可以帶我去簽約，我連代書都準備好了，但是要簽約
    時卻找不到被告，被告也曾說買賣不成當然要退還這480 萬
    元，但還是沒有還等語。然查：
  1.上開辛○○所述其與被告間之買賣契約，即己○○與被告於
    94年4 月7 日簽立之不動產買賣契約書（詳「五、(六)」），
    之所以會於當日簽立該約，證人己○○於本院證稱：簽約前
    幾天，辛○○要我趕快跟被告簽約，辛○○說被告有優先權
    ，但被告對我「只是說嘉和公司願意讓他優先洽談這件事，
    沒講到什麼優先購買權」，我的認知是我們要跟嘉和公司簽
    約，但被告又怕我們直接找嘉和公司簽約，且被告看到錢才
    願意幫忙，過程中也討論過直接請嘉和公司過戶給我們，或
    過戶給被告再指定登記給我們，後來因為銀行核貸下來（按
    即94年4 月4 日），確認資金充足，我才敢跟被告簽約買土
    地，被告也有叫我們趕快簽約，但契約上6 億8 千萬元的價
    格如何出來我不清楚，是辛○○找的代書、辛○○與被告在
    我辦公室討論出來的，「（問：你難道不怕簽約後被告跟你
    要這筆錢？）這是我做生意的風險，如果買土地4 億多銀行
    不可能貸4 億多，所以必須把價格墊高」，「（問：但這份
    契約是核貸後才簽為何如此？）銀行是我們口頭先講要花6
    億多買，後來銀行要我們趕快補契約，我們才趕快簽這份，
    『這是我們去外面找別人問來的貸款方式』」等語（見本院
    卷第110 至114 頁筆錄）。
  2.稽之己○○上開證詞，無論被告有無對辛○○或己○○表示
    過擁有優先購買權、優先權、優先洽談權云云（詳下述），
    之所以由己○○出面與被告簽立該買賣契約，真正關鍵之原
    因在於：簽約前三天辛○○方面（亨商建設）正式取得銀行
    之核貸通知，此從二者之時間緊接、己○○所述墊高後向銀
    行口頭表示買賣價金以利銀行打折後核貸及銀行要求速補契
    約等詞即可得證，而以亨商建設申貸時並未附上任何買賣契
    約，僅言明將以本案4 筆土地供擔保之申貸方式觀之，對銀
    行而言，賣家是被告或嘉和公司並非重要，僅亨商建設於取
    得核貸款項前，有提供本案4 筆土地供擔保（設定抵押權）
    之義務，而亨商建設履行此義務之方式，究係由嘉和公司過
    戶給被告再指定登記予亨商建設，抑或由嘉和公司直接過戶
    給亨商建設，對銀行而言，均非關鍵，此實乃己○○所謂這
    兩種方案我們都討論過、這是我們去外面找別人問來的貸款
    方式等語之意，被告辯稱「他們都是用這種虛擬的契約讓銀
    行看，才知道缺多少錢要貸款，也是測試銀行願意核撥多少
    錢」（見本院卷第109 頁筆錄），當非無據，再衡諸己○○
    自稱是建築師所以有很多消息管道，暨辛○○自稱是建商、
    從事土地買賣10多年、擔任亨商建設股東等職業經歷，此一
    口頭表示所需資金據以申貸、取得核貸通知後補正等額買賣
    契約（不論名義賣方是否為真正賣方）之方式，能否如願達
    到籌足資金向嘉和公司購買土地之目的？在先不論嘉和公司
    出售土地意向之情況下，辛○○（亨商建設）、己○○當應
    知之甚詳，斷非被告片面催促簽約即可影響、矇騙其等之判
    斷，是單從銀行核貸後被告即與己○○簽立上開不動產買賣
    契約之客觀事實而言，尚難遽論被告有何施用詐術之行為。
  3.就嘉和公司出售本案土地之意向而言，被告實際接觸嘉和公
    司方面之乙○○（按其乃嘉和公司所屬之大成集團大成公司
    董事長特別助理，名片見交查卷第37頁）於本院審理中證稱
    ：我受公司委託賣土地，是唯一承辦人，被告說要買我們公
    司在內壢的土地，他沒說自己要買還是別人來買，我也沒細
    問，嘉和公司的土地最後成交價格是2 億9 千萬元（詳「五
    、(二)」，但此實為包含本案4 筆土地之5 筆土地總金額），
    一開始（93年12月13日）是以大成公司出售股權之方式辦理
    ，後來文程公司「他們可能銀行作業延宕，才又要求改成黃
    炳榮及文山公司出面貸款買土地」，最早是放出消息要賣6
    億多，但增值稅減半，所以降到4 億多，但賣方應繳的稅轉
    成價金由對方付，所以實拿2 億9 千萬，這段時間有很多人
    來問，我都說我們已經跟文程公司交易，「除非交易不成才
    會再找買主」，我不會對某些人承諾有優先購買權，也不會
    要求準備一定數字之簽約金，被告有來找我，提過一些方法
    ，但詳細內容我不記得，但我都沒有同意來談的人提出的條
    件，也沒有跟要買土地的人說文程公司付款有延宕，只說如
    果文程公司違約，才能再報董事會等語；經被告當庭表示意
    見稱：「乙○○曾說如果你們現金有5 千萬，且銀行同意撥
    款，他能試看看向董事會呈報，所以我認為有買的機會」，
    乙○○仍稱：「我講的方法一定是文程公司如果沒有買，董
    事會可能會接受這個條件」（見本院卷第128 至133 頁筆錄
    ）。是以，雖乙○○陳稱在大成公司與文程公司簽約後，就
    從未答應任何前來洽談買本案土地之人之任何條件，自無可
    能允諾被告任何優先購買權之可能，且雖乙○○未言明文程
    公司付款有延宕，但以其所述簽約後很多人來問並提條件、
    辛○○所述非常熟悉本案土地的情形不用被告帶同看土地、
    己○○所述擔任建築師有很多消息管道等客觀情狀觀之，文
    程公司尚未依約履行付款條件以致本案4 筆土地遲遲未過戶
    給該公司，迄至94年11月18日才過戶給新買主黃炳榮之事，
    對於土地買賣之相關業界人士而言，應非必然秘密，乙○○
    答覆詢問者之方式亦為「如果」付款有延宕、「如果」沒有
    買等附條件之保留式說法，則被告以其與乙○○實際接觸之
    過程，研判仍有購買機會，當非全然無從實現之虛妄想像，
    縱因如此期待，甚或希望賺取約有3 千萬元之高額佣金（即
    己○○所謂被告怕他們直接找嘉和公司簽約之意），而對辛○○或己○○之買方誇稱其擁有優先購買（洽談）權，亦非
    所謂施用詐術可比，其先後協助辛○○方面取得銀行核貸、
    尋找金主代墊1 億8 千萬之土地增值稅（詳下述）等作為，
    亦實際有助於辛○○方面備齊所需資金，況辛○○及己○○
    在土地買賣方面之經驗堪稱豐富，對於在何種情況下能享有
    「優先購買權」豈有不知之理？其等又皆證稱被告僅口頭說
    有優先（購買、洽談）權，並無出示任何書面證明（見本院
    卷第103 頁、偵卷第24頁、交查卷第15頁等筆錄），則類如
    辛○○、己○○之識途買家，僅靠被告口頭表示有優先權即
    深信不疑，亦屬難以想像之事，是綜參上開所述，本案4 筆
    土地雖經文程公司簽約購買在前，但實際上於94年9 月以前
    仍未履約完成過戶，包含被告在內之眾多買家仍有機會待前
    約破局後出面向嘉和公司洽談購地事宜，買家資金充足與否
    ，當為嘉和公司董事會之重要考量，則被告與己○○簽約此
    舉，既有利於銀行核貸款項之順利取得，自非所謂明知斷無
    可能購得土地而仍詐騙辛○○或己○○。
  4.又根據黃炳榮（文山公司）與嘉和公司間之買賣契約所約定
    履約流程，在土地過戶之前，買方必須出具包括實際價金、
    土地增值稅及房屋契稅總額之保證支票，且需以現金或台支
    完納賣方應繳之上開稅金後，始依序辦理過戶、設定抵押、
    銀行撥款給賣方等手續（詳「五、(二)」，亦即乙○○所述稅
    捐轉成價金給對方付之意），則辛○○若欲購買本案土地，
    亦有可能需要尋找金主代墊增值稅，此從戊○○證稱辛○○
    一開始就是希望找人幫他代墊1 億8 千萬元即可確認（見本
    院卷第136 頁筆錄）；對此，被告始終辯稱：系爭480 萬元
    票款是找金主代墊增值稅的公關費（活動費、酬勞），還有
    拿來支付成立大亟建設股份有限公司（下稱大亟建設）之相
    關費用，辛○○都同意才會交付該支票等語，而證人即大亟
    建設監察人丁○○亦於本院證稱：我作職業代書21年了，93
    年下半年被告提到有買方要找人代墊增值稅，後來看土地時
    知道是辛○○，我回去跟金主葉先生、「阿哲」等人提到，
    金主同意，且葉先生說自己也有嘉和公司方面的管道，所以
    被告說乾脆也透過這邊來進行，後來陸續談了好幾個月，被
    告又提議成立公司好方便貸款，初期裝潢、租金等都是被告
    付，大約700 萬元左右；因為辛○○同意先用被告名義買，
    被告是這家公司的股東，銀行才會願意貸款給被告買土地，
    沒有跟辛○○求證是因為行規如此、不能越線，而且如果他
    們（辛○○）貸款下來，我們就代墊增值稅跟支付簽約金，
    如果他們貸款有問題，大亟建設就出面貸款等語甚詳（見本
    院卷第182 至187 頁筆錄，大亟建設之營利事業登記查詢及
    董監事資料見本院卷第142 、159 、160 頁），此與戊○○
    證稱辛○○一開始就是希望透過被告尋找金主代墊1 億8 千
    萬元稅金之詞相符，而被告確實透過其關係找到丁○○等人
    之金主準備出面代墊稅金或向銀行貸款，所進行之方向客觀
    上亦實際有助於促成辛○○購得本案土地，實已難謂被告係
    意圖為自己不法之所有，而詐騙辛○○之票款；雖辛○○堅
    稱佣金、酬勞、仲介費、公關費不會先付，系爭480 萬元票
    款是簽約金（定金），自己也從未同意被告將此筆款項用以
    成立公司或尋找金主，惟關於該480 萬元之性質，雙方並未
    在契約中載明，僅記載確有此筆付款紀錄之事實（見他字卷
    第14頁契約末頁），更未另行約定被告動支該筆款項應逐筆
    或定額交由辛○○同意後始能撥用，縱使辛○○認為此乃簽
    約金（定金），買賣不成被告即應退還，被告認為此乃公關
    費（酬勞），實際有所支出且超過票款，當無退還之問題，
    雙方對於確定買賣無法成交（本案土地已過戶給黃炳榮）後
    是否應歸還系爭款項有所爭執，亦係雙方在民事上債權、債
    務關係是否存在之承認、會算或抵銷問題，在取得支票之際
    ，被告自認尚有機會協助辛○○購得本案土地，客觀上原始
    買家文程公司亦未依約履行付款條件而取得該等土地，又如
    何證明被告故意詐騙系爭480 萬元票款？
  (三)至於三位買家之一庚○○雖亦於本院審理中到庭證稱：我同
    意出資後，全權委託辛○○處理購地事宜，後來在94年5 月
    間我找辛○○約被告出來見過一次面，我問被告為何土地未
    買成，當時被告說他自己有優先購買權，被告又提出一張十
    行紙寫成的文件，內容是寫被告有優先購買權，我很質疑大
    成公司旗下的嘉和公司怎麼會如此處理？辛○○又說4 月定
    金就給了，被告說正在辦手續，會盡快辦理，雙方就散會了
    ，4 、5 天後我跟辛○○親自去嘉和公司，接待的周特助說
    現在想買沒機會了，93年11月土地已經簽約賣給文程公司，
    也否認有優先購買權之事，我才知道被騙等語。惟其所述被
    告曾出示一張記載被告擁有優先購買權之十行紙，被告堅詞
    否認，辛○○與己○○亦稱從未見過被告提出任何有優先權
    之書面文件，被告若確曾出示此一文書，在場之辛○○當不
    可能毫無印象，其與庚○○眼見該文書只有被告簽名而無嘉
    和公司之用印，真實性必定有疑，此又係其等相信被告之最
    重要依據，則辛○○或庚○○明知事有蹊蹺，卻未要求帶回
    該十行紙或留下備份為證，對於其2 人這般嫻熟於土地買賣
    交易之人，實非正常，辛○○歷次作證均未曾提及此事，更
    屬難以想像，則是否確有被告出示十行紙之事？已非無疑；
    況前已述及，縱使被告曾口頭稱有所謂優先（購買、洽談）
    權，在乙○○對外表示如果文程公司未履約才能再報董事會
    （詳「六、(二)、3.」），客觀上文程公司亦未實際履約，顯
    見辛○○欲買該等土地尚未完全破局前，被告憑藉金主之同
    意奧援、銀行之核貸通知下來等因素研判其尚有機會替辛○○爭取，並非有何施以詐術之處，自不能以事後買賣確定破
    局，而將被告眾多實際有助於促成土地買賣之作為反推為詐
    騙買方之手段；且庚○○所述定金至少約需總價金5 億多之
    5 ％、簽約金至少約需總價金之15％（見本院卷第180 頁筆
    錄），辛○○方面所支付之210 萬元及480 萬元顯然均低於
    此，再佐以被告與己○○簽訂之買賣契約中並未就480 萬元
    之支付原因予以明確載明，亦未特別約定動支條件，衡情辛○○對於定金、簽約金等土地買賣之名目費用之行情當無不
    知之理，則以庚○○所言之行情，被告辯稱系爭480 萬元票
    款係辛○○同意作為給予中間人之酬勞（公關費）之詞，顯
    然無法排除其可能性，庚○○全權委託辛○○辦理，對於此
    部分情節未必均能有所掌握，自不能以其上開欠缺足夠佐證
    之證詞遽認被告有罪。
  (四)另被告為解釋系爭480 萬元票款未歸還辛○○之原因，於本
    院準備程序中辯稱：曾於94年12月15日簽發480 萬元之支票
    （票號AS0000000 號）一紙交予中間人戊○○提示兌現，以
    抵償戊○○前為洽談本案土地買賣所支出之公關費用云云；
    惟經本院調取該支票提兌之相關資料（見本院卷第49至51頁
    ）並以之詰問戊○○，戊○○明確證稱此乃被告歸還其個人
    之借款，與本案無關，被告方改稱交票的細節忘記了云云（
    見本院卷第155 頁筆錄），此非無足以啟人疑竇之處，惟公
    訴人引以為據之上開各節，已無足夠之積極證據證明被告涉
    犯詐欺罪嫌，更無從使本院達到毫無合理可疑之心證程度，
    自不能以被告所辯不足採，因而擬制或推測被告犯罪。
七、綜上所述，本案辛○○於93年末、94年初透過游國榮、戊○○等人委請被告覓得關係向嘉和公司洽談購買本案4 筆土地
    之事，雖該4 筆土地早於93年12月間即由嘉和公司所屬之大
    成公司以股權買賣之方式售予文程公司，但迄至94年9 月間
    方解除契約，改由黃炳榮及文山公司出面直接購買土地，並
    於94年11月18日完成過戶，在此期間嘉和公司之承辦人乙○○對外均宣稱除非文程公司無法履約才有可能再以新買主所
    提條件陳報董事會，是包含被告在內之眾多買家均仍不願放
    棄購得該等土地之機會，而仍繼續頻頻接觸乙○○，被告研
    判尚有替辛○○爭取談成此筆買賣之機會，故陸續商請妻舅
    丙○○匯款充當申貸時之存款實績、促成板信銀行依辛○○
    （亨商建設）申貸之購地融資數額予以核貸、覓得丁○○方
    面之金主願意代墊1 億8 千萬元之稅金或預備出面申貸，其
    各該所為，客觀上均明顯有助於辛○○方面籌得購地資金，
    縱於口頭誇稱有所謂優先（購買、洽談）權，但亦非意圖為
    自己不法之所有，而對辛○○、己○○等經驗豐富、從事土
    地買賣多年之買家施以詐術，被告先後取得系爭210 萬元及
    480 萬元票款之原因、用途，縱與辛○○認定者有所不同，
    但均非施以詐術後之所得，僅係被告有無返還該等款項義務
    之民事債權債務糾紛，被告若干辯詞雖有可疑，但衡諸本案
    上開卷證，被告涉有公訴人所指詐欺犯行之積極證據顯有不
    足，更無從達到毫無合理可疑之證明程度，本諸前揭所述之
    法條明文暨最高法院判例意旨，「罪證有疑、利歸被告」，
    既不能證明被告犯罪，自應為其無罪之諭知。
據上論斷，應依刑事訴訟法第301 條第1 項，判決如主文。
本案經檢察官柯博齡到庭執行職務。
中    華    民    國    97    年    6     月    20    日
                  刑事第五庭  審判長法  官  潘政宏
                                    法  官  楊晴翔
                                    法  官  吳勇毅
以上正本證明與原本無異。
                                    書記官  羅婉榕
中    華    民    國    97    年    6     月    30    日
如不服本判決，應於判決送達後10日內向本院提出上訴狀（應附
繕本），其未敘述上訴理由者，應於上訴期間屆滿後20日內補提
理由書狀於本院，上訴於臺灣高等法院。


司法院資訊處製作；財團法人民間司法改革基金會備份。
